臺灣臺中地方法院民事判決　九十三年度訴字第二四０九號
　　原　　　告　台灣百勝肯德基股份有限公司
　　法定代理人　乙○○
　　訴訟代理人　陳怡成　律師
　　被　　　告　俊國建設股份有限公司
　　法定代理人　甲○○
右當事人間請求返還押租金事件，本院於民國九十三年十二月二十二日言詞辯論終結
，判決如左：
    主      文
原告之訴駁回。
訴訟費用由原告負擔。
    事實及理由
一、被告經合法通知，無正當理由，未於言詞辯論期日到場，核無民事訴訟法第三百
    八十六條各款所列情形，爰依原告之聲請，由其一造辯論而為判決。
二、本件原告起訴主張，其前向被告承租門牌號碼台中市○○路一一八巷一號部分一
　　樓及二樓全部，及一二０號一、二樓全部（下稱系爭房屋），期間自民國（下同
    ）八十七年七月十五日起至九十九年七月十四日止，並支付被告押租金新台幣（
    下同）一百萬元。然系爭屋於日前遭鈞院查封拍賣，於拍賣公告內載明原告有承
    租權之事實，於拍定後不點交。嗣系爭房屋由訴外人朱翠紅及劉宏鋒得標，是自
    買受人取得鈞院核發之不動產權利移轉證書之日（即九十三年七月五日）起，已
    取得系爭房屋之所有權。依最高法院六十年台上字第四六一五號判例要旨內容所
    示，則原告與被告間之租賃關係，已移轉於訴外人朱翠紅及劉宏鋒與原告間（註
    ：即原告仍為承租人，而出租人已由被告變更為訴外人朱翠紅及劉宏鋒）。被告
    與原告間之租賃契約，已因之而終止（即消滅），而按押租金契約為從契約（即
    從屬於租賃契約），且其性質乃係於租賃契約成立時，為擔保承租人之租金或損
    害賠償債務而交付。是如租賃契約若已消滅，則應認押租金擔保之對象亦不存在
    ，則押租金契約亦已消滅。本件兩造間之租賃契約，既已消滅，原告對債務人亦
    無債務不履行之情事，則依兩造間所訂租賃契約書第三條第二項約定原告自可請
    求被告返還系爭押租金。又系爭房屋之買受人即訴外人朱翠紅及劉宏鋒，並未繼
    受押租金契約，且未受交付該押租金，然被告仍拒絕返還該金，顯無法律上之原
    因而受有一百萬元押租金之利益，是依民法第一百七十九條不當得利之法律關係
    ，被告亦有返還系爭一百萬元押租金之義務。查原告已於九十三年七月二十二日
    以存證信函要求被告於文到三日後返還該押金，被告於同年七月二十四日收到，
    是被告應自九十三年七月二十八日負遲延責任。爰依兩造契約之約定及不當得利
    之法律關係，提起本件訴訟。訴之聲明：被告應給付原告一百萬元，及自九十三
    年七月二十八日起清償日止，按年息百分之五計算之利息。
三、查原告前於八十七年七月四日向被告承租系爭房屋，租賃期間自系爭房屋點交之
    日（即八十七年七月十五日）起算十二年（即至九十九年七月十四日止），除租
    金外，原告（承租人）並於訂立租賃契約之同時，已交付一百萬元押租金（不動
    產租賃契約書第二條第一款）予被告（出租人）。嗣系爭房屋遭被告之債權人國
    泰世華商業銀行聲請本院民事執行處拍賣執行（本院九十三年度執字第一八一一
    九號），經拍賣後，由訴外人朱翠紅及劉宏鋒得標，並已核發不動產權利移轉證
    書（核發日期九十三年七月五日）等事實，業據原告提出不動產租賃契約書影本
    乙份（即證一）及不動產權利移轉證書影本乙紙（即證三）為證。被告已於相當
    時期受合法之通知，而於言詞辯論期日不到場，亦未提出準備書狀爭執，依民事
    訴訟法第二百八十條第三項準用同條第一項之規定，視同自認原告之主張，是原
    告前開主張，自堪信為真實。
四、按依最高法院八十三年台上字第二一０八號判例要旨所示：「押租金在擔保承租
    人租金之給付及租賃債務之履行，在租賃關係消滅前，出租人不負返還之責。本
    件租賃關係既已消滅，承租人且無租賃債務不履行之情事，從而其請求出租人返
    還押租金，自為法之所許。」。並參諸，兩造所訂之不動產租賃契約書第三條第
    二款內容「除本約另有規定外，押租金應於本約屆滿、解除或終止時，由出租人
    無息返還承租人」。足見兩造就上開押租金之約定目的在於擔保承租人租金及租
    賃債務的履行，是於在租債關係消滅前，出租人不負返還之租，租賃關係消滅後
    ，承租人若無租約違反之情事，即得請求返押租金甚明。是本件茲應予審究者，
    厥為系爭租賃契約是否已消滅？
五、次按，基於法律的規定或當事人之意思，法律關係成立後，可能發生變更。其中
    債之關係，無論債之發生原因係法律規定（無因管理、不當得利與侵權行為）或
    法律行為（單獨行為或契約），亦可能發生變更。是以，契約有效成立後，發生
    以債權債務為核心內容之法律關係，此因契約有效成立所生的契約關係，可能因
    法律規定或當事人之意思，發生不同層次的變更，乃屬常見。而所謂契約變更，
    實際包含兩個層面。首先，係針對個別債權債務，即狹義債之關係發生變更，簡
    稱為債之變更。其次，係針對契約關係的整體，即契約關係之變更。我國通說向
    來認為債之關係之構成要素，不外主體與客體，主體即債權人與債務人；客體即
    債之標的，債之關係不失其同一性而其主體或客體有變更，總稱為債之變更。然
    債權並無所謂支配的客體，並無相當於物權客體概念之存在，是上開所謂客體變
    更，無論為量的變更（如給付數量之增減）、質之變更（無息債權變為有息債權
    ）或其他變更（如條件之附加或除去），其實均涉及契約內容之變更。無論係狹
    義債之關係抑或契約關係的整體發生變更，債之關係既不失其同一性，已如前述
    。而所謂債之同一性，表現在兩個方面。第一，係抗辯關係維持不變。如抗辯權
    之沿用、時效之進行不受影響等等。第二，為債之擔保不受影響（民法第二百九
    十五條第一項參照）。換言之，債之主體（債權人或債務人）或內容即或有所變
    更，即債之變更（包括狹義及廣義），然債權債務關係，均維持同一性。此由民
    法第二百九十四條至第三百零一條所規定之債權讓與及免責債務承擔，債權債務
    關係均維持同一性，即足說明，而此種情形的債之主體變更，學說稱之債之移轉
    。於約定債之關係，債之主體的變更，亦可能為契約主體的變更，此時，並非單
    純債權讓與，亦非免責債務承擔可比。而此種主體的變更，係廣義債之關係主體
    （契約關係主體）的變更，學說上稱之為契約承擔。換言之，契約關係（廣義的
    約定債之關係）主體的變更，即由新的當事人取代原來一方當事人，契約關係的
    內容並不因而有所變動。就此點而言，可謂契約關係同一性不變。契約承擔，基
    於法律的規定（法定契約承擔），亦有基於契約而發生（即契約原則）的（約定
    契約承擔）。其中法定契約承擔，民法第四百二十五條第一項規定（買賣不破租
    賃），即為之屬（即契約關係物權化，契約關係之相對性之例外，另所謂債之關
    係（即狹義）物權化，以預告登記為典型，土地法第七十九條之一參照）。
六、按出租人於租賃物交付後，承租人占有中，縱將其所有權讓與第三人，其租賃契
    約，對於受讓人仍繼續存在。為民法第四百二十五條第一項所明定。又拍賣之不
    動產，買受人繳足價金後，執行法院應發給權利移轉證書及其他書據。拍賣之不
    動產，買受人自領得執行法院所發給權利移轉證書之日起，取得該不動產所有權
    ，債權人承受債務人之不動產者亦同。前項不動產原有之地上權、永佃權、地役
    權、典權及租賃關係隨同移轉。但發生於設定抵押權之後，並對抵押權有影響，
    經執行法院除去後拍賣者，不在此限。強制執行法第九十七條、第九十八條第一
    、二項，分別定有明文。又強制執行法上之拍賣，核其性質我實務上採私法說，
    即屬民法上之買賣，並以債務人（即被告吳克蘭）為出賣人（最高法院四十七年
    台上字第一五二號判例要旨參照）。換言之，以拍賣機關（於本件則為執行法院
    ）代替債務人立於出賣人之地位。查系爭房屋之原所有權人為被告，嗣經執行程
    序由訴外人朱翠紅及劉宏鋒於九十三年六月二十四日共同拍定，而經本院於同年
    七月五日核發權利移轉證書而取得所有權，已如前述。是依上開規定及說明，系
    爭租賃契約之主體即出租人部分，已由被告變更為訴外人朱翠紅及劉宏鋒二人，
    原告仍為承租人，而此租賃契約仍於期限屆滿前存在於原告與訴外人朱翠紅及劉
    宏鋒二人間，此亦原告所不爭執。綜上所述，本件系爭租賃契約僅為出租人之契
    約主體由被告變更為訴外人朱翠紅及劉宏鋒二人而已，爭租賃契約並未消滅。而
    上開押租金之目的既在於擔保承租人即原告租金及租賃債務的履行，本於契約關
    係同一性既未變更，則本件系爭押租金之擔保之目的，仍係存在。被告持有系爭
    押租金，即尚有法律上之原因，亦無不當得利可言。故而，原告自尚不得請求返
    還（無論係對被告抑或訴外人朱翠紅及劉宏鋒）。至於被告有無將系爭押租金交
    予訴外人朱翠紅及劉宏鋒二人，訴外人朱翠紅及劉宏鋒二人有無要求被告交付系
    爭押租金，均屬其雙方間之關係，與本件要屬亦無涉。是以，原告本於租賃契約
    第三條第二項之約定及民法第一百七十九條不當得利之法律關係，而為本件之請
    求，於法即有未合，自無理由，應予駁回。
七、據上論結，本件原告之訴為無理由，依民事訴訟法第三百八十五條第一項前段、
    第七十八條，判決如主文。
中　　　華　　　民　　　國　　九十四　　年　　　一  　　月　　二十一    日
                                  臺灣臺中地方法院民事第四庭
~B法　　　官　陳添喜
右為正本係照原本作成。
如對本判決上訴，須於判決送達後廿日內向本院提出上訴狀。
中　　　華　　　民　　　國　　九十四　　年　　　一  　　月　　二十一    日
~B法院書記官
